【裁判字號】    97,自,73
【裁判日期】    990212
【裁判案由】    詐欺
【裁判全文】
臺灣臺北地方法院刑事判決               97年度自字第73號
自  訴  人  乙○○
自訴代理人  楊慧如律師
被      告  甲○○
選任辯護人  吳文琳律師
            馬志平律師
上列被告因詐欺案件，經自訴人提起自訴，本院判決如下：
    主  文
甲○○被訴詐欺罪（民國87年2 月間出售「裸體少女」予許宗緯
部分）部分免訴。
其餘被訴部分（甲○○於民國88年5 月21日交付「WILDENSTEIN
-INSTITUTE」出具之「真跡保證書」予許宗緯部分）無罪。
    理  由
壹、自訴意旨略以：自訴人乙○○（下稱「自訴人」）曾於87年
    間委託被告甲○○（下稱「被告」）買入雷諾瓦（RENOIR）
    所繪「二少女」（DEUX FEMMES EN CORSAGE BLEU ）、烏拉
    曼克（VLAMINCK）所繪「鄉村風景」二幅畫作，並於同年3
    月13日將美金48萬5 千元匯至美國PASCAL DE SARTHE先生（
    下稱巴斯可先生）之帳戶，卻經被告施行詐術要求巴斯可先
    生於同年3 月17日匯回供被告週轉之用，嗣經自訴人發現後
    ，除對被告提起詐欺告訴外，並於庭外經雙方協議，於88年
    1 月8 日達成和解而簽訂和解契約書1 紙（如自證一），嗣
    後被告並因該詐欺行為而經臺灣高等法院於88年4 月30日以
    88 年 上易字第980 號判決判處有期徒刑3 月確定，易科罰
    金執行完畢（本院刑事判決案號為87年度易字第3713號判決
    ）。茲因自訴人當時除向被告購買上開「二少女」、「鄉村
    風景」二畫作外，於87年2 月間，亦曾以美金50萬元之代價
    向被告購入雷諾瓦之另一畫作「裸體少女」（JEUNE FILLE
    AU BUS TE NU），且被告尚未循業界慣例交付自訴人「真跡
    證明書」，而自訴人既發現被告有上開詐欺行為，乃於88年
    1 月8 日之和解契約第一條第(四)項明訂【被告同意自簽訂和
    解契約之日起二個月內應取得法國巴黎「WILDENSTEIN
    INSTITUTE 」（下稱「WI機構」）出具之「裸體少女」真跡
    保證書，如被告屆時無法取得該單位之真跡保證書，自訴人
    得要求被告以其原購價格返還自訴人。償還之方式與期限應
    於自訴人要求之日起10天內由雙方議定】之條款。惟被告竟
    基於獲取「免除返還美金50萬元債務之不法利益」，於88年
    5 月21日擅持一份「WI機構」於88年3 月25日（註：應為88
    年5 月2 日。88 年3月25日所交付者為「二少女」之真跡證
    明書）出具之「普通信函」交付自訴人，並詐稱此即「WI機
    構」出具之「真跡保證書」，致自訴人不疑有他。嗣因巴斯
    可先生於88年間來台，經其檢視認為所取得之「裸體少女」
    畫作應非雷諾瓦之真跡；且市場上恰有一件同為雷諾瓦名義
    之「裸體少女」畫作亦在求售，自訴人為確定真偽，乃於88
    年10月20日將該「裸體少女」送往「WI機構」鑑定真偽，而
    經該「WI機構」於88年11月8 日回覆指出「本件畫作似仿製
    1996年12月3 日倫敦蘇富比拍賣編號26的一幅作品」，始知
    受騙，因認被告於87年2 月間交付雷諾瓦之「裸體少女」畫
    作顯係贗品，且因而詐欺取得自訴人之美金50萬元，係犯刑
    法第339 條第1 項之詐欺取財罪；嗣後被告又於88年5 月21
    日持「WI機構」之「普通信函」，偽充「真跡保證書」詐欺
    自訴人，藉以免除其應負之50萬元美金債務，則係涉犯刑法
    第339 條第2 項之詐欺得利罪云云（參見98年3 月20日自訴
    綜合意旨狀）。
貳、程序方面：
一、按本件被告因犯詐欺取財罪，而經臺灣高等法院於88年4 月
    30日以88年上易字第980 號判決判處有期徒刑3 月確定，並
    於90年2 月26日易科罰金執行完畢，有該案之判決書影本（
    本院審理卷一第130 頁）及臺灣高等法院被告前案紀錄表各
    乙份附卷可稽。惟核諸該案之起訴事實，係以被告受自訴人
    委託購買雷諾瓦所繪「二少女」、烏拉曼克所繪「鄉村風景
    」二幅畫作，並詐取美金48萬5 千元供週轉使用之犯行所為
    裁判，與本件被告以美金50萬元之代價自行售予自訴人雷諾
    瓦另一畫作「裸體少女」之行為，由形式上觀察，即屬不同
    之犯罪事實，且一為委託，一為自行售出；一為將價金擅自
    調取週轉、一為直接販賣贗品或提供虛偽之真跡保證書，二
    者不論其犯意動機、目的、手法亦顯然有異，顯見二者互無
    關，亦即二者並無裁判上或實質上之一罪關係，是本案之
    行為時間雖於「87年2 月間」有所重疊，惟參諸前案判決之
    審理事實本無一語涉及本案自訴所購買之「裸體少女」畫作
    部分，顯然並未將本案之被告行為列入前案之審判範圍，是
    本件自訴自不受前開確定判決既判力之拘束，而應由本院依
    法審判，合先敘明。
二、次按「檢察官就犯罪事實一部起訴者，其效力及於全部」，
    刑事訴訟法第267 條定有明文，同法第343 條亦規定「自訴
    」有該條「公訴不可分」原則之準用。而「檢察官就牽連犯
    之一部事實起訴者，其效力固及於全部，然檢察官起訴之事
    實若經法院審理之結果，認為無罪，即與未經起訴之其他事
    實並不發生牽連，自無犯罪事實一部與全部關係之可言」、
    「起訴之事實一經法院認為無罪，即與未經起訴之事實，不
    發生連續關係，亦即無犯罪事實一部與全部關係可言」，最
    高法院亦著有25年上字第1701號、43年台上字第140 號判例
    可資參照。又「檢察官以實質上或裁判上一罪案件，提起公
    訴，法院審理結果，如認為一部無罪，他部不受理或免訴者
    ，其判決主文，應分別諭知」，最高法院76年度台上字第
    4095號判例亦可資參考。本件自訴依形式觀察，其自訴被告
    之犯行有二，第一部分係有關被告於87年2 月間交付雷諾瓦
    「裸體少女」贗品，從而取得美金50萬元之詐欺取財犯行，
    第二部分則為雙方於88年1 月8 日簽訂和解契約後，被告為
    免除其50萬元之返還價金債務，而於88年5 月21日持「WI
    機構」之「普通信函」，藉以偽充「真跡證明書」所涉之詐
    欺得利犯行，此參酌自訴人前揭之98年3 月20日「自訴綜合
    意旨狀」即明。是自訴意旨既認為前開二行為並非不可分割
    ，且係以數罪關係提起自訴，嗣經本院審核上開被告之二次
    行為，分別依其動機、目的、手法與犯罪態樣亦顯然有異，
    並非不得分割，而係分別起意，是二者間既無連續或牽連關
    係，自應分別論罪，且依其論罪結果，若分別有免訴或無罪
    之情形，自應分別為無罪及免訴之諭知，併此敘明。
參、證據能力方面：
一、本件自訴方面提出之證據共有編號「自證一到自證二十五」
    等證據；被告方面所舉之證據則如「被證一到被證三十五」
    。按刑事訴訟法第159 條之5 規定；「被告以外之人於審判
    外之陳述，雖不符前四條之規定，而經當事人於審判程序同
    意作為證據，法院審酌該言詞陳述或書面陳述作成時之情況
    ，認為適當者，亦得為證據。當事人、代理人或辯護人於法
    院調查證據時，知有第159 條第1 項不得為證據之情形，而
    未於言詞辯論終結前聲明異議者，視為有前項之同意」。經
    查本件被告對於自訴人所提之自訴證據，於本院行準備程序
    時已明示不爭執（參見98年4 月1 日、9 月1 日之準備程序
    筆錄），而自訴人對被告所提出之證據，除認為「被證編號
    24」無證據能力外，其餘亦均明示不爭執，且在本院審理期
    間，對本院所提示調查之上開全部證據雙方亦均無異議，從
    而本件自訴雙方所提出之證據即均有證據能力，得為本件之
    審判基礎（參見本院98年4 月1 日、9 月1 日準備程序筆錄
    ）。
二、至於「被證編號24」之證據，係關於臺灣羅芙奧公司於88年
    10月舉行秋季藝術品拍賣會時所編印之拍賣目錄影印本。自
    訴人雖主張該證據係被告自行取得，且羅芙奧公司曾對其表
    示並沒有圖片存檔，因認是傳聞證據，沒有證據能力云云。
    惟查，上開臺灣羅芙奧公司88年10月秋季藝術品拍賣會編印
    之拍賣目錄原本，業據被告於本院進行98年9 月1 日準備程
    序時提出於本院，且經本院當庭檢視並提示自訴人及自訴代
    理人閱覽，並比對確屬臺灣羅芙奧公司88年10月秋季藝術品
    拍賣會編印之拍賣目錄原本無誤，核與被證24之影本相符（
    原本檢視後已發還），而記明於筆錄在卷。是該被證24號之
    證據既有原本可佐，其證據之外在形式又無虛偽造假之情形
    ，則其作為證據能力之資格並無疑義，至於自訴人所爭執之
    證明力有無則屬審判調查之範圍，與證據能力之資格認定尚
    無影響。是自訴人既已不爭執該被證編號24之證據，確係影
    印於臺灣羅芙奧公司88年10月秋季藝術品拍賣會時編印之拍
    賣目錄原本，而對該拍賣目錄之真正亦不爭執，是其否認被
    證編號24之證據能力即無理由，為本院所不採。
肆、免訴部分（有關被告於87年2 月間交付雷諾瓦「裸體少女」
    畫作之行為）：
    按「時效已完成者，應諭知免訴之判決」，刑事訴訟法第30
    2 條第2 款定有明文。而94年2 月2 日修正公布之刑法，已
    於95 年7月1 日施行（95年7 月1 日修正施行前之刑法稱舊
    法），另按刑法施行法亦於94年2 月2 日增訂第8 條之1 ，
    並自同年7 月1 日起施行。依該條規定：於中華民國94年1
    月7 日刑法修正施行前，其追訴權或行刑權時效已進行而未
    完成者，比較修正前後之條文，適用最有利於行為人之規定
    。查本案被告行為時之舊法第80條追訴權時效期間，係規定
    ：「追訴權，因左列期間內不行使而消滅：一、死刑、無期
    徒刑或10年以上有期徒刑者，20年。二、3 年以上10年未滿
    有期徒刑者，10 年 。三、1 年以上3 年未滿有期徒刑者，
    5 年。四、1 年未滿有期徒刑者，3 年。五、拘役或罰金者
    ，1 年。前項期間自犯罪成立之日起算。但犯罪行為有連續
    或繼續之狀態者，自行為終了之日起算。」，修正後之刑法
    第80條則規定：「追訴權，因下列期間內未起訴而消滅：一
    、犯最重本刑為死刑、無期徒刑或10年以上有期徒刑之罪者
    ，30年。二、犯最重本刑為3 年以上10年未滿有期徒刑之罪
    者，20年。三、犯最重本刑為1 年以上3 年未滿有期徒刑之
    罪者，10年。四、犯最重本刑為1 年未滿有期徒刑、拘役或
    罰金之罪者，5 年。前項期間自犯罪成立之日起算。但犯罪
    行為有繼續之狀態者，自行為終了之日起算。」，二者間顯
    有變更，且以舊法時間較短，較有利於行為人。而本件自訴
    意旨認被告係於87年2 月間交付雷諾瓦「裸體少女」畫作，
    從而詐欺自訴人美金50萬元，其行為涉犯刑法第339 條第1
    項之詐欺取財罪嫌，而該罪之法定本刑為「5 年以下有期徒
    刑、拘役或科或併科1 千元以下之罰金」，是依被告行為時
    之舊法，追訴時效期間為10年，而依修正後刑法之追訴時效
    期間則為20年，顯以舊法對被告較為有利。而依刑法施行法
    第8 條之1 規定，此部分追訴權時效期間計算，即應適用被
    告行為時之舊法規定。然自訴人遲於97年6 月9 日始向本院
    提起本件自訴，就該87年2 月間之行為而言，被告縱有犯罪
    亦顯然已逾追訴權行使期間，且其追訴權因自訴人於法定期
    間內之不行使而已消滅，依刑事訴訟法第343 條準用同法第
    302 條第2 款規定，本件自訴有關被告該部分之犯行即應不
    經審判，逕予諭知免訴之判決，如主文第一項所示。
伍、無罪部分：
一、按犯罪事實應依証據認定之，無証據不得認定其犯罪事實；
    不能証明被告犯罪者，應諭知無罪之判決，刑事訴訟法第15
    4 條第2 項、第301 條第1 項分別定有明文。又認定不利於
    被告之事實，須依積極証據，苟積極証據不足為不利於被告
    事實之認定時，即應為有利於被告之認定，更不必有何有利
    之証據，最高法院30年上字第816 號著有判例足資參照。又
    「刑事訴訟法上所謂認定犯罪事實之証據，係指足以認定被
    告確有犯罪行為之積極証據而言，該項証據自須適合於被告
    犯罪事實之認定，始得採為斷罪資料；其証據是否可信，更
    須參酌各方面情形，尤不能以推測理想之詞，以為科刑判決
    之基礎」，最高法院29年上字第3105號、20年上字第958 號
    分別著有判例，可資參照。而「刑法第339 條第1 項詐欺罪
    之成立，以意圖為自己或第3 人不法之所有，以詐術使人將
    本人或第3 人之物交付為要件。所謂以詐術使人交付，必須
    被詐欺人因其詐術而陷於錯誤，若其所用方法不能認為詐術
    ，亦不致使人陷於錯誤，即不構成該罪」，最高法院亦著有
    46年台上字第260 號判例，即本斯旨，就同條第2 項之詐欺
    得利罪自亦有其適用。
二、自訴意旨認為被告為免除其和解契約上所訂定之返還50萬元
    美金債務，而於88年5 月21日持「WI機構」之「普通信函」
    ，藉以偽充「真跡證明書」之行為，涉有刑法第339 條第2
    項之詐欺得利犯行云云，惟訊諸被告堅決否認犯行，辯稱：
  (一)被告於87年2 月間交付「裸體少女」畫作予自訴人時，有同
    時交付由法國巴黎BERNHEIM-JEUNE出版社出具之「真跡證明
    書」，而該證明書與美國畫商巴斯可先生交付自訴人前所購
    買之雷諾瓦「二少女」之真跡證明書簽署者完全相同。
  (二)自訴人因不信任被告，而於88年1 月8 日之和解協議書中又
    要求被告須提供「WI機構」所出具之「真跡保證書」。被告
    乃積極向「WI機構」請求提供，茲因「WI機構」鑑定「裸體
    少女」，需要調取相關檔案資料，故費時經5 個月之久，方
    於88年5 月2 日始確定「裸體少女」為真跡，並出具「真跡
    保證書」後，由被告於88年5 月21日交付自訴人收執，並經
    其簽收「原稿收訖」在案。當時自訴人亦未對該真跡保證書
    是否真正提出任何異議。
  (三)而被告前受自訴人委託購買雷諾瓦「二少女」畫作時，亦曾
    委請「WI機構」出具「真跡保證書」，經核該「真跡保證書
    」格式亦與被告88年5 月21日所交付之「WI機構」出具「裸
    體少女」真跡保證書格式相同。而自訴人自始未否定該「WI
    機構」出具「二少女」畫作「真跡保證書」之真偽，卻何以
    獨獨否認同一「WI機構」出具之「裸體少女」真跡保證書？
    自訴人並不能自圓其說。
  (四)自訴人雖事後於88年10月間將該「裸體少女」畫作自行持交
    「WI機構」鑑定，惟該鑑定報告亦只指稱「該件作品似乎是
    仿製於1996年12月3 日倫敦蘇富比拍賣會編號26的一幅拍品
    」，並未直接指稱該件作品並非真跡。且自訴人既自稱於88
    年10月即持送該作品交付「WI機構」鑑定，且已知悉被告交
    付之「真跡保證書」為偽，則至遲自訴人應於88年10月時即
    已對該「裸體少女」是否贗品有所認定，何以不於當時即向
    被告提出質疑？何以當時未對被告交付之「真跡保證書」即
    時提出訴訟？卻遲至9 年後，直至被告發現自訴人將被告所
    有之「有南瓜的靜物」擅行拍賣，雙方將涉訟之際，始突然
    提出該真跡保證書而提出爭執，並逕對被告提起本件自訴？
    是證自訴人之提出自訴動機顯非單純，而係藉此要挾被告。
  (五)按被告前向「WI機構」請求真跡保證書時，曾有多件信函往
    返，且係費時5 月始取得該「真跡保證書」，有各該往返函
    文內容可稽，足證被告對取得真跡保證書一事，確有相當努
    力，並已盡查證之義務。而自訴人於取得保證書當時並無異
    議，其後於88年10月間復自行持送該作品送往「WI機構」鑑
    定，被告並不知曉。至於同一「WI機構」何以會對同一件作
    品有出爾反爾之不同評價，被告並不明白。然被告當時確係
    向「WI機構」申請鑑定並請求取得真跡證明書，而嗣後之證
    明書亦確實係由該「WI機構」所出具，並非虛偽，且自訴人
    對這點亦不爭執。是何曾有施行詐術？至於所謂「真跡保證
    書」，本來即無必然之一定格式，各鑑定機構或著名畫廊亦
    各有其出具之方式，縱屬同一權威機構所出具之「真跡保證
    書」亦未必完全相同。被告係基於信賴「WI機構」之權威性
    與公信力，從而向其申請並交付自訴人由該機構出具之「真
    跡保證書」，自始並未施行詐術等語。
三、本院經查閱被告與相關鑑定單位間之往來函文內容如下：
  (一)本件雷諾瓦所繪「裸體少女」畫作，前於83年5 月11日曾經
    法國巴黎BERNHEIM- JEUNE 出版社出具「真跡證明書」乙紙
    附卷可稽（被證四）。而依該證明書內容顯示：「這畫作將
    收錄並刊在（PIERRE-AUGUSTE RENOIR 作品目錄），由
    DAUBE RVILLE主編，BERNHEIM-JEUNE出版社出版。」等文字
    ，且左下方有「證書免費簽發」字樣。
  (二)上開證明書嗣經被告函詢法國巴黎知名畫廊GALERIE-TAMENA
    GA後，於87年2 月26日獲得該畫廊署名「MARIE-CHRISTI
    NEB ONOLA 」小姐之回函，內容則載明「我已與BERNHEIM-
    JEUNE 畫廊通過電話。你的（RENOIR）雷諾瓦作品保證書沒
    有問題。這是一張好作品。」等語（被證五）。
  (三)被告於87年3 月30日曾去函「WI機構」之烏拉曼克委員會查
    詢有關烏拉曼克所繪「鄉村風景」畫作之鑑定事宜，接獲同
    日由烏拉曼克委員會代表「PASCAL PERRIN 」（帕斯卡. 斐
    漢先生）之回函，其內容略謂：【莫里斯. 烏拉曼克作品圖
    錄，委員會每月聚會一次以清查登記即將收錄於其中的作品
    。「WI機構」為此開立收錄作品證明。下一次的會議將在
    1998 年4月9 日舉行。鑑定作品需要二張黑白照片（13*18
    公分）及一張正片（10*12 公分），以及所有你擁有的關於
    這件作品的資料（來源出處、畫作背後標籤…）等。若委員
    會無法親眼目睹作品，證明文件上亦會註明。附件：籌備中
    的各畫家作品圖錄一覽表。如需開立各畫家作品證明，所需
    資料同上所述】等文字（被證二十）。
  (四)被告於87年12月26日將雷諾瓦「裸體少女」及「二少女」二
    張作品之彩色正片各1 張及黑白照片各2 張並附上資料，函
    送法國「WI機構」請求確認真偽，並於文末註明「期待收到
    您的保證書，在此先向您致謝」等文字（被證十四）。
  (五)嗣由「WI機構」於88年1 月8 日回函被告，載明：「WI機構
    感謝您關於雷諾瓦的來函，但FRANCOIS DAULTE 的檔案要到
    88 年1月底才能夠送達，且資料人員重新歸檔的工作也需要
    滿長的時間。您的檔案我們將會優先處理，並會儘快將情況
    通知您。」等語（參見被證十三）。
  (六)88年3 月24日，「WI機構」回函被告，告知：「感謝您12月
    26日的來信，內容關於雷諾瓦的坐姿裸女畫像。很抱歉關於
    這幅畫，我無法提供你任何資料。在已逝的MR.FRANC OIS-
    DAULTE的部分文件及我們自己的文件中，都找不到這幅畫作
    的紀錄。我們仍在等待其餘檔案的送達。很抱歉。我將儘快
    給您更多的資料。RUTH LEGRAND敬上（附註：有關「二少女
    」之回覆在另一封信中」（參見被證十三，本院審理卷第86
    頁）。
  (七)而上開「WI機構」RUTH LEGRAND小姐所指之「另一封」關於
    「二少女」之回函，參見「WI機構」由「RUTH LEGRAND」署
    名於88年3 月25日之回函內容，則係確認「二少女」畫作真
    實無誤，並表示將收錄於將出版的雷諾瓦目錄第三冊中（被
    證七）。
  (八)88年4 月28日，被告再度去函給「WI機構」之「RUTH
    LEGRAND 」女士，核其函文內容略謂：「謝謝您88年3 月24
    日之來函。長久以來台灣的收藏家們都很信任貴會，謝謝您
    提供我們關於雷諾瓦畫作「裸體少女」的資料，此幅畫已引
    起台灣收藏家們廣大的愛好。因此，請您了解MR.FRANCOIS-
    DAULTE的檔案之良好聲譽及信譽對我們的重要性。…請再次
    鑑定此畫並簽發保證書給我們。若需提供其他資料，請立刻
    通知我們。…期待您肯定的答覆，並請接受我們的敬意」等
    語（被證十五）。
  (九)嗣於88年5 月2 日，復由上開「WI機構」之「RUTH LEGRAND
    」署名，確認「裸體少女」之畫作真實無誤，且將收錄於雷
    諾瓦編年目錄中，並將確定印製於「WI機構」籌備中的新版
    雷諾瓦目錄中（被證六，亦即本件系爭之「真跡證明書」）
    。
  (十)被告於88年5 月21日將上開「WI機構」於88年3 月25日關於
    「二少女」之回函、88年5 月2 日關於「裸體少女」之回函
    共二封同時交付自訴人，並由自訴人於同日簽收，在左下角
    註明「原稿收訖」字樣，並於和解協議書之第一條第(四)項條
    款旁，簽收「由該單位來函之原稿收訖」字樣（參見被證六
    、被證七）。
四、本院得心證之理由：
  (一)綜合以上信函之往返過程，堪證被告確曾為向「WI機構」取
    得有關「裸體少女」之真跡保證書，而與「WI機構」間有多
    次之信函往返。且稽諸前開函文往返之時間觀察，尚有部分
    信函係在被告與自訴人在88年1 月8 日簽訂和解契約前即已
    發生，且與二者間之委託買賣另二件畫作（雷諾瓦所繪「二
    少女」、烏拉曼克所繪「鄉村風景」）有關。而稽諸被告於
    87 年12 月26日起之函文確係與「裸體少女」之請求鑑定並
    發給證明書有關，且依88年3 月24日、3 月25日「WI機構」
    之回函內容顯示，有關雷諾瓦所繪之「二少女」固「將收錄
    於將出版的雷諾瓦目錄第三冊中」，然對「裸體少女」部分
    ，則因檔案中尚「找不到這幅畫作的紀錄」而有所保留，並
    表示尚須「等待其餘檔案的送達」始能有所結果，而並非十
    分順利。嗣經被告於88年4 月28日再度去函予以催促後，始
    於同年5 月2 日由「WI機構」覆函確認「裸體少女」之畫作
    為【真實無誤，且將收錄於雷諾瓦編年目錄中，並將確定印
    製於「WI機構」籌備中的新版雷諾瓦目錄中】等語。次參考
    被告88年4 月28日之催促函文中，其文字內容係明文表示【
    請再次鑑定此畫並簽發保證書給我們。若需提供其他資料，
    請立刻通知我們】等語觀察，則在該「WI機構」88年5 月2
    日之回函，應係就被告請求所為之回應無誤。而該函文中雖
    未特別註明「保證書」等字樣，然亦未就該函並非「保證書
    」性質有任何明文但書，亦未註明尚須被告提供其他文件始
    可發給保證書，反而如同其於88年3 月25日對「二少女」之
    回函內容相同，均只表明「畫作真實無誤，且將收錄於雷諾
    瓦編年目錄中，並將確定印製於「WI機構」籌備中的新版雷
    諾瓦目錄」等語，是被告主張該函依其主觀認知，其性質與
    「WI機構」對其他畫作諸如「二少女」、「鄉村風景」等所
    為之回覆內容雷同，而上開其他畫作之相同回函，既具有真
    跡保證書之性質，則該「WI機構」於88年5 月2 日有關對「
    裸體少女」之回函，自亦可認定即屬「WI機構」出具之「真
    跡證明書」，從而交付自訴人等語，即有可採。
  (二)第查，自訴人指訴被告所交付之真跡證明書並非真正，從而
    涉犯刑法第339 條第2 項之詐欺得利罪嫌，自應就被告之犯
    罪負積極之舉證責任。然核諸雙方於88年1 月8 日所簽訂之
    和解協議內容，本即只泛稱「被告須於協議後二個月內提出
    WI機構出具之真跡證明書」云云，惟對該真跡證明書究應具
    備何種特殊之形式與要件，均未具體指明，是本件被告既確
    於嗣後已自「WI機構」取得「真跡證明書」並完成交付，當
    時自訴人又未及時提出任何異議，卻遲至9 年後，始泛稱系
    爭「W I 機構」88年5 月2 日之信函，只是一封「普通信函
    」，並非「真跡證明書」云云，然對何以該信函只是「普通
    信函」、「真跡證明書」又應具備何種要件與形式，其前後
    又論述不一且莫衷一是，其於誠信法則即難謂無違。例如：
    自訴人先於97年6 月9 日之「自訴狀」中指稱：被告所交付
    之真跡證明書格式與一般所謂之真跡證明書不同，並引用自
    訴人之前向巴斯可先生購買「二少女」畫作時，由巴斯可先
    生檢附之「真跡證明書」為例（參見本院審理卷一第2 頁及
    自證四）。然依自訴人所提出之自證四雷諾瓦「二少女」真
    跡證明書，顯然係由法國巴黎BERNHEIM-JEUNE出版社所出具
    ，且其格式與被告所稱前於87年2 月間所交付自訴人裸體少
    女之「真跡證明書」（參見被證四）格式，不僅完全相同，
    且同是由BE RNHEIM-JEUNE 出版社所出具，此參酌上開二張
    證明書之抬頭與其下之署名即明。是自訴人既可以相信巴斯
    可先生所交付法國巴黎BERNHEIM-JEUNE出版社出具之「二少
    女」證明書為真正，卻何以對同一法國巴黎BERNHEIM-JEUNE
    出版社所出具之「裸體少女」真跡證明書有所懷疑，即難以
    自圓其說。自訴人雖於審理中，否認曾受被告之交付該真跡
    證明書，然衡以被告既為當時售賣該幅「裸體少女」畫作之
    人，又持有該出版社開具之證明書，則依經驗法則，應無故
    意不為交付自訴人之理，否則當時何可能取信於自訴人，願
    意以美金50萬元之價格購入該畫？且被告既將畫作售予自訴
    人，則畫作都已歸屬自訴人所有，被告兀自留存該畫作之真
    跡證明書又有何用？是證上開自訴人與被告間有關有無交付
    BERNHEIM-JEU NE 出版社出具「裸體少女」真跡證明書一節
    ，自應以被告供稱：「因自訴人只相信「WI機構」對雷諾瓦
    畫作真跡鑑定之權威性，故特別要求被告除已提出之
    BERNHEIM-JEUNE出版社證明書外，尚須於二個月內另行取得
    「WI機構」出具之證明書始可」等語，較屬可採。自訴人所
    稱「被告未循業界慣例交付自訴人真跡證明書」云云，於情
    理均有未合。
  (三)又自訴人嗣後指稱：【被告並未將畫作提交「WI機構」委員
    會審查，只提供黑白照片與彩色正片就取得信函，是該信函
    絕無可能為真跡證明書；況證明書應有證書編號，亦未載有
    「ATTESTATION 」或「CERTIFICATE 」等「證明」、「證書
    」等文字；且「WI機構」已明白表示不會出具真跡證明書，
    只會指出某一特定畫作是否將會列入該機構籌備編印之目錄
    中。是「WI機構」之真跡證明書原即不可能取得…】云云（
    以上參見自訴人97年8 月28日之準備書狀、本院審理卷第
    101-102 頁），並引用自訴代理人於97年8 月27日與「WI機
    構」之電子郵件一封作為證明。然查，核諸自訴人所引用該
    「WI機構」97年8 月28日函復自訴代理人之郵件全文，係如
    下之內容：
      【DEAR JENNIFER（註：即自訴代理人）：
        以下是我們「WI機構」的作業流程細節，相信可以回答
      你的問題。
        請注意：「WI機構」以及雷諾瓦委員會並不會出具「真
      跡證明書」，但只會指出某一特定畫作是否會列入我們預
      備的目錄之中。
        為開立一份檔案，該畫作必送交雷諾瓦委員會（如果該
      畫作還沒有送過來），並將收取費用1100歐元。
        雷諾瓦委員會大約每個月（或一個半月）開會一次。
        非常建議畫作應送交在巴黎的「WI機構」委員會。若非
      如此，列入或不列入的意見書將會標示（註：本畫作實際
      上並未送交「WI機構」。）
        請注意，「WI機構」並不處理畫作的運輸事宜，而利用
      快遞把畫作送來也是不可能的。事實上你必須找人處理關
      稅。
        如果你想排入下一次的雷諾瓦委員會議，請提供並送來
      好品質的畫作圖像文件（1 張彩色幻燈片以及二張黑白相
      片）以及手中的所有資訊（尺寸、出處…），接著我就會
      將發票送交給你。
        如果需要更多資訊，我隨時候教。
                                       LAURA ESPAGNON 】
    是依上開「WI機構」郵件內容觀察，該機構雖先稱：「不會
    出具真跡證明書」，但其後之但書又稱：「只會指出某一特
    定畫作是否會列入我們預備的目錄之中」。核其真意應是強
    調該機構不會出具任何諸如BERNHEIM-JEUNE出版社所開具之
    「真跡證明書」形式，或在其上載有「ATTESTATION 」、「
    CERTIFICATE 」等「證明」、「證書」文字─「但會指出某
    一特定畫作是否會列入我們預備的目錄之中」。換言之，該
    項但書即在表明「WI機構」所為之鑑定，其通常之文字即為
    「指出某一特定畫作是否會列入我們預備的目錄之中」而已
    。從而被告於88年5 月21日交付之系爭證明書，其內容所稱
    ：【「裸體少女」之畫作真實無誤，且將收錄於雷諾瓦編年
    目錄中，並將確定印製於「WI機構」籌備中的新版雷諾瓦目
    錄中】等語，不是正與「WI機構」上開郵件所說明之內容相
    合？而被告當時檢送「裸體少女」之彩色正片與黑白照片給
    予「WI機構」之程序，不亦正與該郵件所要求檢送之程序相
    符？是證被告當時確係依照「WI機構」所規定之程序送請鑑
    定，且其取得之函文中僅載有將列入目錄之內容，卻無「AT
    TESTATION 」、「CERTIFICATE 」等類似「證明」、「證書
    」等文字，即不足為奇，且正符合「WI機構」所得以出具證
    明之外在形式。自訴人認為系爭之88年5 月2 日信函，是在
    被告只提供黑白照片與彩色正片下取得，故絕無可能為真跡
    證明書；或證明書應有證書編號、載有「ATTESTATION 」或
    「CER TIFICATE」等「證明」、「證書」等文字云云，即不
    免流於武斷，恐非「WI機構」上開內容之原意，而有所曲解
    。
  (四)又依上開郵件內容固然有「非常建議畫作應送交在巴黎的WI
    機構委員會」一語，然核其原文意旨，係在「為開立一份檔
    案」時，始有其不可或缺之必要性。且顧名思義，此種所謂
    「開立一份檔案」時，乃是指對於「尚未經WI機構發現並列
    入檔案之新作品」時始有其適用，對於前已出現而已為「WI
    機構」認知並予肯定之作品，則儘可比對WI機構原有檔案，
    逕經照片、來源、出處等資料即可從事鑑定。此參酌前揭88
    年1 月8 日、88年3 月24日之「WI機構」函文，即係在等待
    FRA NCOIS-DAULTE的檔案到齊，始得完成對被告請求「裸體
    少女」之鑑定即明。且依上開郵件內容與前揭同一「WI機構
    」烏拉曼克委員會87年3 月30日來函綜合觀察，「WI機構」
    對鑑定之請求，實係採有「有償、無償」二種，其鑑定之方
    式亦有「將畫作原本送交委員會」或僅「檢送幻燈片、黑白
    照片及相關資訊」二種作法，其區別係在於有無收費（即有
    償或無償，並於函文中標示）及「列入或不列入的意見書」
    上有無標示：「本畫作實際並未送交WI機構」之字樣而已，
    然尚不得謂未將原本送交委員會，即不得請求鑑定，亦不得
    謂無償之鑑定即非屬鑑定。況參照前揭本案件被告先後與「
    WI機構」郵件之往返內容，均證被告實際均未送交原件而係
    檢送照片等資料即完成鑑定，然在各該WI機構之回函上亦均
    未發現有何【本畫作實際並未送交「WI機構」】之註記，是
    該「WI機構」之雷諾瓦委員會，雖在藝術界對於雷諾瓦畫作
    之鑑定具有相當之權威且有如上之規定，然於實際行政作業
    上，是否有嚴格遵守該規定並切實執行，即亦難謂無疑義，
    自不得逕以本件系爭88年5 月2 日之信函上，並未註明【本
    畫作實際並未送交「WI機構」】等文字，即逕認該信函為偽
    或認為該函文並非來自於「WI機構」之鑑定結果。又本件「
    裸體少女」之畫作，在被告送件當時本即已售予自訴人，而
    由自訴人持有中，是被告並未持送畫作原本送交遠在法國巴
    黎之「WI機構」委員會，為自訴人與被告二者均明知之事實
    。而自訴人既明知本件申請「真跡證明書」係在未送交原作
    之前提下所完成，但仍於同年5 月21日接受該鑑定之結果並
    予以簽收，足證當時雙方之動機與目的均只在取得「WI機構
    」之鑑定結果已足，對於是否有將原件送請鑑定本即不以為
    意，亦非雙方關心或明定之必要事項，是被告於送件當時，
    僅以檢送照片之方式取得該「真跡證明書」，又何有對自訴
    人施行詐術可言？而自訴人於當時既未要求該「真跡證明書
    」務須在檢送原件之前提下取得，事後卻執此強為要求，藉
    口該真跡證明書係僅檢送照片方式取得，即否認該真跡證明
    書之性質，並指訴被告係施行詐術，不僅於情有虧，於理亦
    有未合。
  (五)末查，自訴人對於本件被告於88年5 月21日所交付之「WI機
    構」函文，確係源自於「WI機構」雷諾瓦委員會，在審理中
    並不爭執，僅係對該信函之性質是否屬於「真跡證明書」有
    所質疑，並堅決表示該函文是「普通信函」，並非「真跡證
    明書」云云。然依本院所調查該系爭信函取得過程，確係由
    被告以請求「WI機構」鑑定並發予證明書之前提所為之函件
    往返，前已敘明在卷，而「WI機構」所為之鑑定，最多只能
    「指出某一特定畫作是否會列入我們預備的目錄之中」，而
    不會直接開具以證書名義之證明書，亦經本院調查屬實。是
    該信函確係被告於斯時斯地所可能自「WI機構」所取得之真
    跡證明書最高底線，應無疑義，至於該信函是否以「真跡保
    證書」為名，或有無「證書」、「證明」等文字，即均非所
    計。而自訴人於88年間對該證明書並無爭執，於和解協議中
    亦未具體明確指明被告所應於二個月內出具之「真跡證明書
    」，務必須有「證書」、「證明」等文字之必要形式，而僅
    泛稱「真跡證明書」，則於9 年後卻逕以該證明書並無「證
    書」之抬頭或名義，即非真跡證明書，而否定被告之交付行
    為，又焉得謂合理？且若依「WI機構」之規定，該機構不可
    能交付任何有證書名義之「真跡證明書」，則自訴人與被告
    間88年1 月8 日之和解協議，本即係以「給付不能」之標的
    為協議內容，是其契約自始即應依客觀之給付不能而歸於無
    效，則所謂「免除其50萬元美金債務」之條件與結果亦依法
    均無從發生，則被告之行為又何得仍以詐欺得利罪相繩？豈
    非自相矛盾？況何謂「普通信函」？「WI機構」既為鑑定雷
    諾瓦畫作之權威機構，而前開被告與「WI機構」間之往來函
    文，依其內容亦足證被告確係在請求發予「裸體少女」之證
    明書無訛，則被告對「WI機構」之請求十分明確，設若「WI
    機構」於88年5 月2 日之回函並非係針對被告請求之回應，
    豈非無的放矢？而依同為「WI機構」之烏拉曼克委員會87年
    8 月30日函覆被告之信件內容，亦對有關【烏拉曼克作品圖
    錄之鑑定，需要二張黑白照片（13*18 公分）及一張正片（
    10*12 公分），以及所有你擁有的關於這件作品的資料（來
    源出處、畫作背後標籤…）」等語，亦在明示所謂鑑定，並
    非必須送交畫作之原件始可，而得以寄送黑白照片及正片與
    相關資料，此與被告於87年12月26日去函所寄送之雷諾瓦「
    裸體少女」及「二少女」二張作品之彩色正片各1 張及黑白
    照片各2 張並附上資料」等正相吻合。而參諸前開「WI機構
    」烏拉曼克委員會同函文末中「籌備中的各畫家作品圖錄一
    覽表。如需開立各畫家作品證明，所需資料同上所述】等文
    字以觀，則同為「WI機構」之下之「雷諾瓦委員會」所需鑑
    定之必要資料與文件，亦應無二致，而與烏拉曼克委員會相
    同，此參諸前揭自訴人所引用之97年8 月27日「WI機構」電
    子郵件之回函內容益彰明證。是被告辯稱：本件所取得「WI
    機構」88 年5月2 日署名之信函，即係該機構於當時所出具
    之「真跡證明書」，並非自訴人所指稱之「普通信函」等語
    ，即可採信。
  (六)又文字之意義原非固定不變，而會因時代之進化、科技之革
    新，注入新的生命與活力，從而使吾人對於同樣的文字產生
    新的理解。20年前的「發動機」，未必能說明現代的「引擎
    」；10年前的「錄影帶」，未必能代表今日的「光碟」；同
    理，5 年前的「電話」，又何可取代今日一般人所稱之「手
    機」？是自訴人與被告在88年1 月8 日所簽訂之和解協議內
    容中所指之「真跡證明書」，自應依雙方簽訂契約「當時」
    主觀上所產生之共識與認知，作為決定該應交付之物是否符
    合雙方的要求以為判斷，不得以9 年後對同一物品性質之認
    識有所不同，或對「真跡證明書」之定義因轉趨嚴格或寬鬆
    ，遽而執為論斷之基礎。自訴人對於當時購入「二少女」、
    「鄉村風景」等畫作時，其所接受之「WI機構」開具之「真
    跡證明書」（如被證七），依其形式與內容與被告所交付之
    「裸體少女」真跡證明書如出一轍，並無不同，而自訴人對
    該二畫作之真跡證明書並無異議，其原因是因為自訴人對該
    另二幅圖畫係屬真跡並無懷疑，而本件所購入之「裸體少女
    」業經「WI機構」疑為「仿作」，從而連帶亦對該畫作之「
    真跡證明書」亦產生高度質疑，進而爭執其文件之真實性，
    然此實是倒果為因之作法。蓋若被告所交付之本件「裸體少
    女」真跡證明為詐欺，則何以渠所交付之其他二件畫作之「
    二少女」、「鄉村風景」等真跡證明並非詐欺？實難為合理
    之說明。是知本件自訴人與被告於訂定和解契約當時，雙方
    所約定交付之真跡證明，即如被告當時所交付之形式即可，
    此所以自訴人於當時即予簽收而無任何異議之根本理由。從
    而其嗣後於本案審理中，就「真跡證明書」內容，認為應包
    括畫作的「出處」（provenance）、「展出紀錄」（
    exhibited ）、「著錄」（literature）；或「真跡證明書
    」應附有「圖檔」等要件，否則均不得謂係「真跡證明書」
    云云，均係以自訴人事後所知悉之新知識或新要求，而意圖
    取代9 年前之需要與認知，無異係以今日之是而論斷昨日之
    非，對被告不僅有失公平，亦不符合當日雙方所簽訂契約之
    原意，均無庸再予論究，併此敘明。
  (七)按刑法第339 條第2 項之詐欺得利罪，須以行為人施行詐術
    ，致他人陷於錯誤，且因而得到不法利益之結果為前提。且
    行為人對施行詐術應有主觀上之認識與犯罪之故意，否則即
    不得以該罪相繩。而本件被告係因與自訴人間88年1 月8 日
    所簽訂之和解協議內容，從而向「WI機構」請求發給雷諾瓦
    所繪「裸體少女」之真跡證明書，經核其與「WI機構」間之
    函文往返，確實係依申請「真跡證明書」為前提而提出申請
    ，亦有依照「WI機構」所規定之程序而檢送相關照片與資料
    文件，其嗣後取得之「WI機構」函文亦與其他畫作所取得之
    證明內容雷同，是其主觀上對該證明函文即係雙方協議所須
    交付之證明書，於認知上並無故意曲解之意，亦未虛偽造作
    ，即難謂有犯罪之故意或施行詐術；而自訴人與被告間，只
    有須給付真跡證明書之約定，然對該證明書之格式與要件，
    或是否須具備「證明」或「證書」等名義之抬頭亦均無具體
    特定，且亦明知該證明書之取得並未提交畫作之原本，是其
    之受交付該證明書，亦無所謂因被告之行為而陷於錯誤之情
    形；末依該和解協議內容，該真跡證明書若非真正，或不符
    雙方約定之內容，其所發生之效果，亦僅係自訴人得要求被
    告以原價返還，應屬民事上之糾紛，得循民事途徑解決，與
    刑法上所規定之詐欺罪名本非必然相關；尤以該約定之給付
    若係自始客觀給付不能，其契約之效力依民法第246 條規定
    尚屬於自始無效之契約，其權利與義務之條件均無從發生，
    自亦不足以構成「免除其返還50萬元美金債務之結果」。是
    綜上所述，自訴人自訴被告所涉詐欺得利罪部分，經核其提
    出之證據與理由均不足以證明被告犯罪，其他復無積極證據
    證明被告涉有詐欺得利犯行，其犯罪既不能證明，本院自應
    予以該部分行為無罪之諭知，以免冤抑。
據上論斷，應依刑事訴訟法第343條、第301條第1項、第302條第
2款、第307條，判決如主文。
中    華    民    國    99    年    2     月    12    日
                  刑事第十二庭  審判長法  官  李英豪
                                      法  官  陳慧萍
                                      法  官  楊台清
以上正本證明與原本無異。
如不服本判決應於收受送達後10日內向本院提出上訴書狀，並應
敘述具體理由；其未敘述上訴理由者，應於上訴期間屆滿後20日
內向本院補提理由書（均須按他造當事人之人數附繕本）「切勿
逕送上級法院」。
                                      書記官  劉子豪
中    華    民    國    99    年    2     月    24    日

司法院資訊處製作；財團法人民間司法改革基金會備份。
